【裁判字號】    92,台上,1857
【裁判日期】    920410
【裁判案由】    違反山坡地保育利用條例等罪
【裁判全文】
最高法院刑事判決                              九十二年度台上字第一八五七號
    上  訴  人  甲○○
右上訴人因違反山坡地保育利用條例等罪案件，不服台灣高等法院中華民國八十九年
十一月十六日第二審判決（八十九年度上訴字第二七○六號，起訴案號：台灣台北地
方法院檢察署八十八年度偵字第一九○二三、二二六○三、二五三六六號，八十九年
度偵字第二五八五號），提起上訴，本院判決如左：
    主  文
原判決關於違反山坡地保育利用條例部分撤銷，發回台灣高等法院。
其他上訴駁回。
    理  由
本件分兩部分說明之：
一、撤銷發回部分（違反山坡地保育利用條例部分）：
本件原判決認定上訴人即被告甲○○明知祭祀公業林坦齊所有，出租予其父劉山興（
業於民國七十二年十月一日死亡）之台北縣新店市○○段十二份小段第三二之二、三
四、三四之一、三七、三七之一等土地，及林阿順、游阿忠所有之同小段第三六號、
第一一七號土地，均經台灣省政府報請行政院核定公告列屬山坡地。竟於八十七年上
旬（跨越八十七年一月九日），未經林阿順、游阿忠之同意，即於上開土地如原判決
附圖（下稱「附圖」）Ａ、Ｂ、Ｃ、Ｄ、Ｅ、Ｆ、Ｇ（林阿順所有）、Ｈ（游阿忠所
有）、Ｉ、Ｊ、Ｋ、Ｌ（游阿忠所有）、Ｓ、Ｔ（林阿順所有）等部分所示土地，設
置水泥道路（含木造走廊）、磚造水池等工作物與貨櫃屋、磚造屋、雞舍等建築物；
並未經林阿順之同意，即於附圖Ｒ部分所示土地墾殖果園等情。因而維持第一審論處
上訴人違反在他人山坡地內，不得擅自墾殖及從事道路之修建、建築用地之開發罪刑
部分之判決，駁回上訴人在第二審上訴。固非無見。
惟查，(一)、第一審檢察官起訴意旨係以，上訴人甲○○明知台北縣新店市○○段十二
份小段第三六號、第一一七號山坡地分別係林阿順、游阿忠所有，而未經林阿順、游
阿忠之同意，擅自設置水泥道路、磚造水池等工作物與貨櫃屋、磚造屋、雞舍等建築
物，及墾殖果園等情。惟查上訴人在該游阿忠所有第一一七地號土地擅自墾殖等部分
，經第一審法院按起訴範圍，囑託台北縣新店地政事務所土地複丈結果（見一審卷第
二十頁），係涵蓋附圖Ｈ、Ｌ、Ｑ等部分土地。乃第一審對於Ｑ部分土地，竟漏未審
究論敘上訴人是否違反山坡地保育利用條例第十條、第三十四條第一項之罪。原審不
察，仍予維持，均有已受請求事項未予判決之違誤。(二)、附圖Ｑ部分土地，係游阿忠
所有，而原判決理由欄（第二段之(一)）內論述Ｑ部分土地屬祭祀公業林坦齊所有，
並出租予上訴人之父使用，與卷證資料不符，自有理由矛盾之違誤。又證人林阿順及
游阿忠於原審八十九年十月十八日訊問時（見原審卷第四十三頁）供述：「（台北縣
新店市○○段十二份小段第三六號、一一七號土地是何人的？）均答：我們二人共同
出錢買的。」核與卷附土地所有權狀（見一審卷第五六、五九、六十頁）所有權人登
記名義欄記載不符，實情如何？原審未予究明，尚欠允洽。(三)、按山坡地保育利用條
例第十條、第三十四條第一項之在公有或他人山坡地內擅自墾殖罪，係刑法第三百二
十條第二項竊佔罪之特別規定。乃原審就上訴人之行為是否另構成刑法竊佔罪責，未
詳予論述，逕依山坡地保育利用條例第三十四條第一項之罪論處，理由亦欠完備。(四)
、依土地複丈成果圖說明欄（見第一審卷第二十頁）所示，附圖Ｊ、Ｏ部分土地地號
乃「溝」，則此部分土地所有權人誰屬？究為祭祀公業所有？抑或屬國有地？攸關上
訴人此部分行為是否同犯山坡地保育利用條例第十條、第三十四條第一項之罪責，原
審未予究明，自嫌調查未盡。上訴人上訴意旨指摘原判決此部分為不當，非無理由，
應認有撤銷發回之原因。另原判決案由欄起訴案號記載為台灣台北地方法院檢察署八
十八年度偵字「第二五六六號」部分，為同年度偵字第二五三六六號之誤寫，案經發
回，併應更正之。
二、上訴駁回部分（關於違反區域計畫法部分）：
按刑事訴訟法第三百七十六條所列各罪之案件，經第二審判決者，不得上訴於第三審
法院，法有明文。本件原判決認定，上訴人於附圖Ａ、Ｂ、Ｃ、Ｄ、Ｅ、Ｆ、Ｇ、Ｈ
、Ｉ、Ｊ、Ｋ、Ｌ、Ｓ、Ｔ等部分所示土地，設置水泥道路（含木造走廊）、磚造水
池等工作物與貨櫃屋、磚造屋、雞舍等建築物，竟未依台北縣政府之令依限恢復原狀
，所為係犯區域計劃法第二十二條之罪部分。查該罪核係刑事訴訟法第三百七十六條
第一款之案件。依首開說明，既經第二審判決，自不得上訴於第三審法院。上訴人竟
復提起此部分上訴，顯為法所不許，應予駁回。
據上論結，應依刑事訴訟法第三百九十七條、第四百零一條、第三百九十五條前段，
判決如主文。
中      華      民      國    九十二    年      四      月      十      日
                              最高法院刑事第六庭
                                  審判長法官  吳  雄  銘
                                        法官  池  啟  明
                                        法官  石  木  欽
                                        法官  郭  毓  洲
                                        法官  吳  三  龍
      右正本證明與原本無異
                                              書  記  官
中      華      民      國    九十二    年      四      月     十五     日


司法院資訊處製作；財團法人民間司法改革基金會備份。
